【裁判字號】    99,小上,11
【裁判日期】    991019
【裁判案由】    返還不當得利
【裁判全文】
臺灣臺北地方法院民事判決              99年度小上字第11號
上  訴  人  甲○○    原住臺北.
被上訴人    乙○○
                        8號2樓
上列當事人間清償債務事件，上訴人對於中華民國98年10月30日
本院臺北簡易庭98年度北小字第1859號第一審小額程序民事判決
，提起上訴，本院判決如下：
    主  文
上訴駁回。
第二審訴訟費用新台幣壹仟伍佰元由上訴人負擔。
    事實及理由
一、按對於小額程序之第一審裁判上訴，非以其違背法令為理由
    ，不得為之。其上訴狀應記載上訴理由，表明下列各款事項
    ：(一)原判決所違背之法令及其具體內容；(二)依訴訟資料可認
    為原判決有違背法令之具體事實。民事訴訟法第436條之24
    第2項、第436條之25分別定有明文。依同法第436條之32第2
    項準用第468條規定，判決不適用法規或適用不當者，為違
    背法令，而判決有同法第469條所列各款情形之一者，為當
    然違背法令。是當事人對於小額程序第一審判決提起上訴，
    如依民事訴訟法第468條規定，以小額程序第一審判決有不
    適用法規或適用法規不當為理由時，其上訴狀或理由書應有
    具體之指摘，並揭示該法規之條項或其內容，若係成文法以
    外之法則，應揭示該法則之旨趣，倘為司法院解釋或最高法
    院之判例，則應揭示該判解之字號或其內容；如以民事訴訟
    法第469條所列各款情形為理由時，其上訴狀或理由書，應
    揭示合於該條款之事實。上訴狀或理由書如未依此項方法表
    明者，即難認為已對於小額程序第一審判決之違背法令有具
    體之指摘，其上訴自難認為合法。又對於小額程序之第一審
    判決，依上訴意旨足認上訴為無理由，得不經言詞辯論為之
    ，亦為民事訴訟法第436條之29第2款所明定。
二、上訴意旨略以：
  (一)依最高法院76年台上字第728號、37年上字第6935號判例意
    旨，原判決理由逕以「原告主張上開關於原告業已交付2萬
    元予被告部分之事實，未舉證以實其說，復核與被告所代為
    繳納之刑事保證金係為3萬元未合，此有臺灣板橋地方法院
    檢察署發還刑事保證金領款收據1紙在卷，尚難認原告確有
    交付2萬元予被告之事實」等語，駁回上訴人在第一審之請
    求，固非無見。然上訴人自民國96年3月20日起至同年7月10
    日發生本件贓物、持有毒品罪嫌止，期間涉及共7起保釋事
    件，每件經檢察官訊問後分別諭知各案之交保金額自新臺幣
    （下同）2萬元至6萬元不等，蓋就上訴人一審起訴狀所述求
    償金額齟齬乙節，乃礙於事隔年餘，記憶難免混淆，故方生
    上訴人陳述金額部分僅憑印象應為2萬元，並於原審具體請
    求被上訴人應返還2萬元資為主張。嗣原審辯論期日經審判
    長曉諭系爭刑事保證金額應係3萬元，始憶及當日檢察官確
    係諭知保證金為3萬元無訛，而因斯時上訴人身懷萬餘元現
    金，僅需被上訴人在備妥2萬元即可辦理交保，是上訴人取1
    萬元現金交予被上訴人結合後，方完成保釋手續，特此敘明
    。是本件誤主張求償2萬元，殊屬單純數額之誤。蓋此究與
    法院公平判斷應證事實真偽，乃至推敲基礎法律關係存否問
    題，應屬二事。此原得經被上訴人認諾或不爭執足堪推定之
    事實，依法並非不能補正事項，此觀諸民事訴訟法第249條
    、第255條、第261條、第278條、第280條、第285條規定至
    明，詎料，審判長雖發現上訴人最初之聲明，核與卷證刑事
    保證金額不符，而知有釋明不完足情形，卻不許到庭一造適
    時更正關於求償金額擴張之陳述機會，遽命駁回，焉能使上
    訴人甘服。
  (二)原判決違背法令之指摘：
  1.依民事訴訟法第436條之8、辦理民事訴訟事件應行注意事項
    第200點規定，並比較同級他法院處理小額訴訟程序，原審
    踐行程序逕略調解程序，徒付辯論傳票暨提解費裁定，乃遽
    命一造辯論，率爾論斷，已有可議。又同屬民事訴訟法第94
    條之1第1項預付提解費用裁定，本件原審判決駁回後，確定
    提解費用為1,600元，高於臺灣板橋地方法院提解費用，標
    準高低迥別，容存疑義。
  2.依最高法院28年上字第1727號判例、57年台上字第284號判
    例意旨及民事訴訟法第386條第3款、第4款規定，本件原審
    辯論期日對造既未到場，兩造權利義務渾沌不明，蓋原審應
    依職權調查之關鍵事項迄未能自上訴人一造之舉證獲得完足
    之證明，暨將上訴人到庭即行更正擴張金額易為3萬元乙節
    通知他造前提下，逕依憑起訴書狀聲明之瑕疵判決上訴人敗
    訴，即與民事訴訟法第192條、第193條規定言詞審理主義本
    旨相背，遑論符合民事訴訟法第436條之14立法理由揭諸「
    如兩造同意者，法院得不調查證據，而審酌一切情況，認定
    事實，為公平之裁判」之當事人人平等公平之形式要求？恝
    置同法第436條之12之擬制效果，難符事理之平。
  3.末依最高法院18年上字第1192號判例、65年台再字第138號
    、85年台上字第45號判例，並綜前所陳，鑒於上訴人所為請
    求權利保護之法律，事實尚屬不明，對造或係認諾，或係無
    表爭執，而經送達辯論傳票一次之小額程序未詳，顯已侵害
    人民正當法律程序保障等語。
  (三)並聲明：1.廢棄第一審所為駁回上訴人之訴之不當判決；2.
    被上訴人應返還上訴人3萬元，並加計法定遲延利息。
三、本件未經言詞辯論，故被上訴人部分無聲明及陳述可言。
四、經查：
（一）按其他因財產權發生爭執，其標的之金額或價額在新台幣
      10萬元以下者，除有民事訴訟法第406條第1項各款所定情
      形之一者外，於起訴前，應經法院調解，民事訴訟法第40
      3條第1項第11款定有明文。次按，關於請求給付金錢或其
      他代替物或有價證券之訴訟，其標的金額或價額在新台幣
      10萬元以下者，適用本章所定之小額程序；第436條之8所
      定事件，依法應行調解程序者，如當事人一造於調解期日
      5日前，經合法通知無正當理由而不於調解期日到場，法
      院得依到場當事人之聲請，命即為訴訟之辯論，並得依職
      權由其一造辯論而為判決，亦為民事訴訟法第436條之8第
      1項、第436條之12第1項所明定。本件被上訴人於原審起
      訴請求上訴人2萬元及自受領時起至清償日止，按年息5％
      計算之利息，依前揭規定，屬標的金額10萬元以下之強制
      調解事件，並應適用小額訴訟程序。惟查，本件上訴人起
      訴時即業已因另案於臺灣臺北監獄執行中，此有經原審職
      權調閱臺灣高等法院在監在押全國紀錄表在卷足佐，是原
      審依上情認本件調解顯無成立之可能，而逕行審理，經核
      於法並無不符。
（二）次按，到場之當事人於法院應依職權調查之事項，不能為
      必要之證明者，法院應以裁定駁回前條聲請，並延展辯論
      期日，民事訴訟法第386條第3款固定有明文，惟所謂「法
      院應依職權調查之事項」，係指訴訟成立要件、權利保護
      必要要件及當事人適格要件，至當事人主張之事實能否證
      明，乃屬訴訟有無理由之問題，非屬法院應依職權調查事
      項，苟當事人就其主張之事實不能證明，法院即應為對其
      不利判決，而非駁回一造辯論之聲請。又民事訴訟法第43
      6條之14乃係規範法院於小額訴訟程序中，法院得不調查
      證據之情形，亦非上訴人所稱法院於必要時得依職權調查
      證據之規定。本件上訴人主張被上訴人既未到庭，兩造權
      利義務渾沌不明，而原審應依職權調查之關鍵事項未能自
      上訴人一造之舉證獲得完足之證明，即判決上訴人敗訴，
      有違言詞審理主義云云。惟查：
    1.原審認上訴人就是否業已交付2萬元予被上訴人之事實，
      未舉證以實其說，復核與被上訴人所代為繳納之刑事保證
      金係為3萬元未合，尚難認上訴人確有交付2萬元予被上訴
      人之事實；況被上訴人受上訴人委託代為辦理交保事宜，
      並交付保證金，嗣再領取該保證金，亦合於常情，尚難認
      有不當得利可言等情，係被上訴人就系爭刑事保證金是否
      不當得利，其上訴人請求被上訴人返還有無理由之事實認
      定問題，非屬訴訟成立要件、權利保護必要要件及當事人
      適格要件等法院應依職權調查事項，故上訴人以原審未依
      職權調查上開事項，指摘原審逕為一造辯論判決有違背法
      令之情事云云，不足採取。
    2.且按當事人主張有利於己之事實者，就其事實有舉證之責
      任。民事訴訟法第277條定有明文。上訴人於原審言詞辯
      論期日雖答稱：「交保金是三萬元，當時我有還他，但沒
      有證明。當時保證金是被告交給我，我有把錢還給他」等
      語（見本院98年度店小字第820號卷第77頁）。可知上訴
      人於原審言詞辯論期日中，已知悉起訴請求之金額與實際
      交保金額不符，然仍無其他主張或舉證以實其說，則上訴
      人逕以原審法院不許上訴人適時更正關於求償金額擴張之
      陳述機會云云，顯有誤會。
    3.綜上，就整體訴訟資料無從認定原判決有何違背法令之具
      體事實，難認其已於上訴狀內依法表明原審判決如何具體
      違背法令。
（三）至於上訴人提出之其他實體上訴理由，並非具體表明原審
      判決有何不適用法規、適用法規不當之具體內容，及合於
      民事訴訟法第469條所列各款之事實，尚難認為係合法表
      明上訴理由。並按當事人於第二審程序，不得提出新攻擊
      或防禦方法，但因原法院違背法令致未能提出者，不在此
      限。民事訴訟法第436條之28定有明文。是小額訴訟程序
      ，為求程序進行之簡速，得據為判決基礎之訴訟資料，以
      第一審程序以提出者為限。本件上訴人上訴理由雖以蓋就
      上訴人一審起訴狀所述求償金額齟齬乙節，乃礙於事隔年
      餘，記憶難免混淆，嗣原審辯論期日經審判長曉諭系爭刑
      事保證金額應係3萬元，是本件誤主張求償2萬元，殊屬單
      純數額之誤，並請求擴張訴之聲明云云。承上開（二）之
      說明暨結論，茲既原審判決並無上訴人指述之未予上訴人
      適時更正並擴張聲明之機會或違反職權調查義務、言詞審
      理主義等違背法令情形，則依前開規定，上訴人迄至第二
      審始提出上揭抗辯，核屬新攻擊防禦方法之提出，與民事
      訴訟法第436條之28前段規定有違，不應准許。綜上所述
      ，原審判決並無上訴人所指違背法令情事，上訴人提起上
      訴，指摘原審判決不當，求予廢棄改判，依其上訴意旨，
      足認其上訴為顯無理由，爰不經言詞辯論程序，逕以判決
      駁回之。
四、本件第二審訴訟費用，確定為如主文第2項所示金額。
五、據上論結，本件上訴無理由，依民事訴訟法第436條之32第1
    項、第2項、第449條第1項、第436條之29第2款、第436條之
    19第1項、第78條，判決如主文。
中    華    民    國    99    年    10    月    19    日
                  民事第七庭審判長法  官  陶亞琴
                                  法  官  陳婷玉
                                  法  官  黃柄縉
以上為正本係照原本作成。
本件判決不得上訴。
中    華    民    國    99    年    10    月    19    日
                                  書記官  洪仕萱

司法院資訊處製作；財團法人民間司法改革基金會備份。
